最高法院刑事判決　　　　　　九十六年度台上字第六０六七號
上　訴　人　台灣高等法院台中分院檢察署檢察官
上 訴人 即
被　　　告　甲○○
選任辯護人　羅豐胤律師
　　　　　　黃靖閔律師
上列上訴人等因被告偽造文書案件，不服台灣高等法院台中分院
中華民國九十五年五月二十三日第二審判決（九十五年度上訴字
第六七五號，起訴案號：台灣台中地方法院檢察署九十四年度偵
緝字第一一二九號），提起上訴，本院判決如下：
    主  文
原判決撤銷，發回台灣高等法院台中分院。
    理  由
本件原判決認定上訴人即被告甲○○分別於民國九十五年五月十
日、同年十月二十日，以不知情之夫黃阿明之名義召集互助會，
自任會首，分別召集如原判決附表一、二所示民間互助會（會期
、開標日期、每會金額及會員人數，均如該附表一、二所示，以
下分別簡稱第一會及第二會），詎被告竟意圖為自己不法之所有
，基於詐欺之概括犯意，利用一般會員未親自到場參與競標，不
知到底何人得標之機會，連續多次以向活會會員謊稱係其他活會
會員得標之方式，向活會會員詐收會金（被冒標人、冒標日期、
標息及詐得金額，均如原判決附表三、四所示），並基於行使偽
造準私文書之概括犯意，於該附表三、四之詐欺犯行中，依標會
之日期，於前開住處在白紙上書寫該附表三、四各編號所示被冒
標人之姓名及所出之標息，而偽造成依習慣足以表示被冒標人以
該標息參與競標之文意之標單並提出行使，足以生損害於該附表
三、四所示之被冒標人及其他活會會員，嗣於九十二年十月二十
日被告冒李曉屏名義標得互助會後，即停止上開二互助會，張宗
彥等會員始知受騙等情。因而撤銷第一審判決，改判依牽連犯論
處被告連續行使偽造私文書，足以生損害於他人罪刑，固非無見
。
惟查(一)、證據雖已調查，而其內容尚未完全明瞭者，即與未經調
查無異，如遽行判決，仍屬應於審判期日調查之證據未予調查。
原判決以前揭事實，業據被告於原審審理中坦承不諱，並經告訴
人張宗彥、證人黃秀姿等於偵查中證述甚詳，並有程美華於偵查
中所提之冒標明細表附卷可稽，足見被告之自白與事實相符，而
認定被告有本件之犯行。然稽諸卷附審判筆錄之記載：審判長訊
問被告「（你）利用一般會員未親自到場參加競標，不知到底何
人得標之機會，連續多次向活會會員謊稱係其他活會會員得標之
方式，向活會會員詐收會金（被冒標人、冒標日期、標息及詐得
金額，均如本件審判筆錄附表三、四所示）」，被告答「有的」
。並供稱：「第一會賴泊如實際有標走，我沒有冒標，我總共冒
標的有十八次」等語。而原審審判筆錄所示附表三之被冒用（標
）人有陳世榮等九人、附表四之被冒用（標）人有范佐種等十人
（詳如原審卷第二十七、二十九、三十頁），與第一審判決附表
三、附表四所記載相同。證人黃秀姿於偵查中證稱：「十日的會
（第一會）實際上只有八個人得標，但程美華的資料有十八人得
標，應該是十人被冒標。二十日的會（第二會），有十三期，只
有洪秀蓮、王裕樟二人得標，餘十一人是被冒標，共二十五會」
等語（偵緝卷第三十六頁）。準此，則被告自白冒標之次數究係
十九次或十八次，前後已不盡一致，不僅與黃秀姿證述情節不同
，亦與原判決附表三、附表四所載共冒名標會十六次有所不同，
究竟其實情如何？原判決未予調查審究，即謂其自白與事實相符
，自有未當。又被告於原審雖曾供稱：「賴泊如部分他確實有標
走」、「（九十年六月十日這份會你是以何人名義冒標？是否以
陳世榮名義冒標？）第二會因為他繳不出會款，……我有吸收他
的會，所以我的標單寫上他的名字並且寫新台幣（下同）二千七
百元」、「（九十一年一月七日你是以何人名義標會？）我是以
趙正義的名義標的，標了三千二百元，（你答辯狀說趙正義沒有
參加這一會？）因為他跟我說他繳不起會款」等語（原審卷第十
七頁背面、二十六頁正面），但並未提出任何證據以供查證，原
審亦未傳喚賴泊如、陳世榮、趙正義等訊問或為其他必要之調查
，即憑上訴人此片面之供述，而認定其未冒用該三人名義標會，
亦嫌速斷。(二)、原判決事實欄記載，上訴人利用一般會員未親自
到場參與競標，不知到底何人得標之機會，連續多次向活會會員
謊稱係其他活會會員得標之方式，向活會會員詐取會金……等情
。並於理由內謂：互助會已得標之死會會員，事後無論任何一會
員得標及其願出之標金若干，均須繳納當期全額之會款，縱為會
首施用詐術，以他會員名義冒標，並向死會會員收取會款……自
無構成詐欺取財可言等語。是否認被告冒名標會詐欺取財之對象
只限於活會之會員？如是，則其核算每次冒標詐欺所得之總金額
，是否應以會員人數扣除會首及死會人數再乘應繳之會款（即每
會會款減標息），乃原判決竟謂其計算方式為：（被詐欺之活會
人數減應有死會數）〤（每會每月會款減每月標息）＝當期冒領
所得金額，已有判決理由矛盾之可議。且原判決附表三所載第一
互助會被告每次冒標所詐得金額，不問其係何時冒標，之前有無
會員得標，亦即死會之會員若干，均以（25-1）〤（每會每月會
款30,000元－每月標息）核計，亦有未當。另該附表三所載被告
詐得之金額合計為三百七十七萬三千二百元，理由內則記載為三
百五十七萬三千二百元，究竟何者為正確，亦有待查明。檢察官
及被告分別提起上訴，指摘原判決不當，非無理由。按第三審法
院應以第二審判決所確認之事實為判決基礎，刑事訴訟法第三百
九十四條第一項前段定有明文。原判決上述之違背法令影響於事
實之確定，本院無可據以為裁判，應將原判決撤銷，發回原審法
院更為審判。被告牽連犯詐欺罪部分，雖屬不得上訴第三審之案
件，但基於審判不分原則，併予發回。
據上論結，應依刑事訴訟法第三百九十七條、第四百零一條，判
決如主文。
中　　華　　民　　國　九十六　年　 十一 　月　 十五 　日
                      最高法院刑事第一庭
                          審判長法官  董　明　霈
                                法官  林　茂　雄
                                法官  張　祺　祥
                                法官  呂　永　福
                                法官  宋　　　祺
      本件正本證明與原本無異
                                      書  記  官
中　　華　　民　　國　九十六　年　 十一   月　 二十 　日
                                                      Ｋ
